臺灣嘉義地方法院刑事判決　　　　　　　100年度易字第411號
公　訴　人　臺灣嘉義地方法院檢察署檢察官
被　　　告　施文明
選任辯護人　劉炯意律師
上列被告因妨害自由案件，經檢察官提起公訴（一百年度偵字第
一六八○號），本院判決如下：
    主    文
施文明共同犯侵入住宅罪，處有期徒刑參月，如易科罰金，以新
臺幣壹仟元折算壹日；又犯恐嚇罪，處有期徒刑參月，如易科罰
金，以新臺幣壹仟元折算壹日。應執行有期徒刑伍月，如易科罰
金，以新臺幣壹仟元折算壹日。
    犯罪事實
一、施文明認蔡素華積欠其與蔡盈和（侵入住宅部分業經臺灣高
    等法院臺南分院以九十九年度上易字第六○九號判決判處拘
    役五十日，如易科罰金，以新臺幣一千元折算一日確定）六
    合彩賭債，乃偕同蔡盈和於民國九十八年五月二十四日晚上
    八時十七分許（起訴書誤載為八時十分許），至蔡素華位於
    嘉義市○○路三八二號住宅討債，適蔡素華與其妹蔡素瑛、
    蔡明芳及堂妹蔡采杏等人在住宅客廳用餐，施文明與蔡盈和
    即共同基於侵入住宅之犯意聯絡，未經蔡素華、蔡素瑛、蔡
    明芳、蔡采杏之許可，無故一同侵入該住宅，且雙方發生口
    角爭執，受蔡素瑛、蔡明芳、蔡采杏要求退去時，仍拒絕離
    去而留滯在內。施文明嗣竟另行起意，基於恐嚇之犯意，於
    同日晚上八時二十三分許，向蔡素華、蔡素瑛、蔡明芳、蔡
    采杏等人恫嚇稱：「妳們如果不還錢，走路要小心」等語，
    並突然走近蔡素瑛，伸手作勢欲毆打蔡素瑛，以上開加害生
    命、身體之事恐嚇蔡素華、蔡素瑛、蔡明芳、蔡采杏，使蔡
    素華、蔡素瑛、蔡明芳、蔡采杏心生畏懼，致生危害於安全
    。
二、案經蔡素華訴由臺灣嘉義地方法院檢察署檢察官偵查起訴。
    理    由
一、按被告以外之人於審判外之陳述，經當事人於審判程序同意
    作為證據，法院審酌該言詞陳述或書面陳述作成時之情況，
    認為適當者，亦得為證據。當事人、代理人或辯護人於法院
    調查證據時，知有第一百五十九條第一項不得為證據之情形
    ，而未於言詞辯論終結前聲明異議，視為有前項之同意，刑
    事訴訟法第一百五十九條之五定有明文。查本件認定事實所
    引用之陳述證據，經本院於審理時提示被告施文明及其辯護
    人表示無意見，迄於言詞辯論終結前亦未聲明異議，可認為
    同意作為證據，本院審酌該陳述證據之取得過程並無瑕疵，
    與本案待證事實間復具有相當之關聯性，以之為本案證據尚
    無不當，自得採為證據。
二、訊據被告施文明固承認：有於上揭時間，偕同蔡盈和進入告
    訴人蔡素華位於嘉義市○○路三八二號住宅向告訴人催討六
    合彩賭債之情事，惟辯以：其與蔡盈和進入屋內前，蔡盈和
    有敲門並叫蔡素華名字，有小孩子來開門，進入屋內後未注
    意告訴人及其家人有無叫其出去，且其當時未說「妳們如果
    不還錢，走路要小心」等語，亦未作勢欲毆打蔡素瑛云云。
    被告辯護人另為被告辯稱：證人即當時到場處理警員許文映
    、李碧文於偵查均證稱到場處理時在場人均未向其反應有人
    無故侵入住宅且受退去之請求而不退去情事，證人李碧文並
    證稱其到場時告訴人住宅外鋁製玻璃門未上鎖，顯與常情不
    符等語。經查：
  (一)被告施文明與蔡盈和，於上揭時間，未受許可，無故侵入蔡
    素華之住宅，受在場人蔡采杏、蔡素瑛、蔡明芳退去要求，
    仍留滯住宅等事實，業據證人即告訴人蔡素華於警詢（見警
    卷第一五至一八頁）、檢察事務官詢問（見第二三五○號偵
    查卷第六頁）、另案臺灣高等法院臺南分院九十九年度上易
    字第六○九號審理（見第四一一號本院卷第二○八至二一一
    頁）、本院（見第四一一號本院卷第七八至八八頁）、證人
    蔡采杏於警詢（見警卷第一九至二三頁）、檢察事務官詢問
    （見第二三五○號偵查卷第六頁）、本院（見第四一一號本
    院卷第八八至九六頁）、證人蔡素瑛於本院（見第四一一號
    本院卷第九六至一○三頁）、證人蔡明芳於本院（見第四一
    一號本院卷第一五四至一六○頁）證述綦詳，並經本院勘驗
    證人蔡素華住處監視器錄影光碟結果：蔡盈和與被告於九十
    八年五月二十四日晚上八時十七分三十秒進入客廳，證人蔡
    素瑛於八時十八分二十七秒、八時二十分五十八秒、八時二
    十一分十六秒、八時二十一分十八秒、八時二十一分二十一
    秒、八時二十一分三十四秒、八時二十一分三十五秒、八時
    二十一分三十七秒、八時二十二分二十三秒、八時二十六分
    一秒、八時二十六分二秒；證人蔡明芳於八時二十分二十六
    秒、八時二十分二十九秒、八時二十一分十六秒、八時二十
    一分十八秒、八時二十一分二十一秒、八時二十一分三十秒
    、八時二十一分四十三秒、八時二十二分二十五秒、八時二
    十二分五十四秒、八時二十三分三十九秒、八時二十七分五
    十八秒、八時二十七分五十九秒、八時二十八分○秒、八時
    二十八分十八秒、八時二十八分十九秒、八時二十八分二十
    二秒；證人蔡采杏於八時二十三分三十四秒、八時二十三分
    三十九秒、八時二十三分四十五秒、八時二十四分四秒、八
    時二十四分七秒、八時二十四分八秒均有舉手向前或向門口
    動作。證人蔡素瑛於八時二十一分十六秒時，右手向前舉起
    ，再指向右方；證人蔡素瑛於八時二十六分一秒、八時二十
    六分二秒時，右手向前舉起指向門口，再指向前方，而後收
    回手肘；證人蔡采杏於八時二十四分七秒、八時二十四分八
    秒時，左手手心朝上向左方伸出，並上下擺動兩下；證人蔡
    明芳於八時二十八分十八秒至八時二十八分二十四秒時，右
    手向右平舉，後朝前指，再向右平舉，又收回向前指，而後
    放下右手。蔡盈和於八時二十八分五十三秒完全走出客廳，
    消失於畫面中，被告於八時二十九分三十四秒完全走出客廳
    ，消失於畫面中，有勘驗筆錄及監視器翻拍照片在卷可稽（
    見第四一一號本院卷第一七二、一八六至一九八頁），復有
    本院另案九十九年度易字第三一七號蔡盈和被訴妨害自由案
    件勘驗監視器錄影光碟筆錄在卷可參（見第三一七號本院卷
    第五三至五六頁）。而觀諸上開勘驗筆錄及監視器翻拍照片
    ，均無被告所辯其與蔡盈和進入屋內前，有小孩子來開門之
    情況，被告復於本院供承：「（為何蔡盈和離開時，你還不
    離開？）我還留在現場跟蔡素華溝通彩金的事情，然後要等
    黃瑞芬來。我後來於九十八年五月二十四日晚上八點二十九
    分三十四秒離開客廳是因為警察到場，叫我出去，我才出去
    」等語（見第四一一號本院卷第一八二、一八三頁），足見
    被告與蔡盈和係未經許可，無故侵入證人蔡素華住宅，且被
    告於蔡盈和離開後，猶不願離去，後因員警要求始離去，可
    見其欲向證人蔡素華索討債務不願離去之意志堅定，亦與證
    人蔡素華、蔡素瑛、蔡明芳、蔡采杏證述被告受退去要求仍
    不願離開等情相符。至證人許文映、李碧文雖於偵查均證稱
    ：到場處理時在場人均未向其反應有人無故侵入住宅且受退
    去之請求而不退去，證人李碧文並證稱其到場時告訴人住宅
    外鋁製玻璃門未上鎖等語（見第九六○號偵查卷第六七、八
    一頁、第二三五○號偵查卷第三八、三九、五四頁），惟當
    時事發突然，在場人多紛雜，證人蔡素華及其家人未在現場
    立即向到場處理員警陳稱有人無故侵入住宅且受退去之請求
    而不退去情事，與常情並無扞格，且員警到場時告訴人住宅
    外鋁製玻璃門有無上鎖，與被告於員警到場前是否有無故侵
    入住宅及受退去要求仍留滯住宅犯行，亦無關聯，況證人蔡
    素華於警詢時即已明確陳稱欲對前來討債之人提出侵入住宅
    告訴，是不得僅以員警到場處理時，在場人未向員警陳稱有
    人無故侵入住宅且受退去之請求而不退去情事，遽以推論證
    人蔡素華、蔡素瑛、蔡明芳、蔡采杏證述即不可採。被告辯
    稱：其與蔡盈和進入屋內前，蔡盈和有敲門並叫蔡素華名字
    ，有小孩子來開門，進入屋內後未注意證人蔡素華及其家人
    有無叫其出去云云；被告辯護人為被告辯稱：當時到場處理
    警員許文映、李碧文於偵查中均證稱到場處理時在場人均未
    向其反應有人無故侵入住宅且受退去之請求而不退去情事，
    顯與常情不符等語，均不足採。被告無故侵入證人蔡素華之
    住宅，受退去要求仍留滯住宅犯行事證明確，堪以認定。
  (二)被告施文明於上揭時間，向證人蔡素華、蔡素瑛、蔡明芳、
    蔡采杏等人恫嚇稱：「妳們如果不還錢，走路要小心」等語
    ，並於同日晚上八時二十三分許，突然走近證人蔡素瑛，伸
    手作勢欲毆打蔡素瑛，證人蔡明芳、蔡采杏立即出聲制止等
    事實，業據證人蔡素華於檢察事務官詢問（見第二三五○號
    偵查卷第六頁、第九六○號偵查卷第六六頁）、本院（見第
    三一七號本院卷第八二至八七頁、第四一一號本院卷第七八
    至八八頁）、證人蔡采杏於警詢（見警卷第一九至二三頁）
    、檢察事務官詢問（見第二三五○號偵查卷第六頁、第九六
    ○號偵查卷第六八頁）、偵查（見第九六○號偵查卷第八○
    、八一頁）、本院（見第三一七號本院卷第七六至八一頁、
    第四一一號本院卷第八八至九六頁）、證人蔡素瑛於本院（
    見第四一一號本院卷第九六至一○三頁）、證人蔡明芳於本
    院（見第四一一號本院卷第一五四至一六○頁）證述綦詳，
    並經本院勘驗證人蔡素華住處監視器錄影光碟結果：被告於
    九十八年五月二十四日晚上八時二十三分三十秒起身走向證
    人蔡素瑛，於八時二十三分三十二秒傾身靠近證人蔡素瑛，
    證人蔡采杏於八時二十三分三十四秒向前伸出左手，證人蔡
    采杏、蔡明芳於八時二十三分三十九秒均向前舉起左手，有
    勘驗筆錄及監視器翻拍照片在卷可稽（見第四一一號本院卷
    第一七二、一九二頁）。被告復於本院供承：「（你當時起
    身靠近蔡素瑛時，你是否有舉起左手？）我當時講話時有手
    勢，所以左手有舉起來」等語（見第四一一號本院卷第一八
    二頁），核與證人蔡素華、蔡素瑛、蔡明芳、蔡采杏上述證
    詞及本院勘驗監視器錄影光碟結果相符。至證人蔡素華於本
    院雖證稱：被告作勢欲毆打證人蔡素瑛，並說「妳們如果不
    還錢，走路要小心」等語（見第四一一號本院卷第八○頁）
    ，與證人蔡素瑛於本院證稱：被告係先講「妳們如果不還錢
    ，走路要小心」，講完後就走過來作勢欲毆打伊，兩者之間
    時間很接近等語（見第四一一號本院卷第一○二頁）雖有出
    入，然衡諸案發當時證人蔡素瑛所在位置較為接近被告，則
    其對被告當時言行之印象當較證人蔡素華深刻，自應以證人
    蔡素瑛所述情節較為可採。另證人蔡素華於警詢證稱：前來
    討債之人未出言恐嚇只是聲音很大聲，並作勢欲打人，但其
    前來討債行為已使其心生畏懼等語（見警卷第一六、一八頁
    ），雖與其在本院所證述：被告有出言恫嚇「妳們如果不還
    錢，走路要小心」等語稍有出入，惟證人蔡素華於本院證述
    ：其當時以為必須被告口出要讓你死等類似言語始謂恐嚇，
    故於警詢筆錄才如此敘述等語（見第四一一號本院卷第八二
    、八三頁），因證人蔡素華非法律專業人士，其對恐嚇言詞
    如此理解，並無悖於常情，且證人蔡素華嗣於檢察事務官詢
    問時即陳稱被告確有出言恫嚇「妳們如果不還錢，走路要小
    心」等語（見第二三五○號偵查卷第六頁），則其於警詢所
    為證述未臻詳盡，亦與常理無違。再證人蔡素華於本院另案
    九十九年度易字第三一七號蔡盈和被訴妨害自由案件審理中
    固到庭證稱：「妳們如果不還錢，走路要小心」係蔡盈和所
    說，被告是罵很難聽的話等語（見第三一七號本院卷第八二
    、八三頁），惟被告於本院供承：案發當天前僅於九十二年
    四月三日見過證人蔡素華一次等語（見第四一一號本院卷第
    一七九頁），可知證人蔡素華僅於案發數年前見過被告一次
    ，且案發當時在場人數眾多，難免聲音吵雜，被告與蔡盈和
    又係突然進入證人蔡素華上開住處，證人蔡素華就當時究竟
    何人口出恐嚇言詞，記憶略有瑕疵亦屬難免。被告辯稱：當
    時未說「妳們如果不還錢，走路要小心」等語，亦未作勢欲
    毆打蔡素瑛云云，亦不足採。被告恐嚇危害安全犯行事證明
    確，亦堪認定。
三、按刑法第三百零六條所規定之妨害住居自由罪，第一項為「
    侵入住宅罪」，屬作為犯，第二項為「留滯住宅罪」，則屬
    真正不作為犯。此二者就妨害住居自由罪行為態樣而言，「
    侵入住宅罪」為基本行為態樣，「留滯住宅罪」為補充行為
    態樣，即「侵入住宅罪」為基本規定，「留滯住宅罪」為補
    充規定。倘無故侵入住宅，並受退去之要求，仍留滯不退者
    ，因妨害住居自由罪性質上屬繼續犯，而在犯罪行為繼續中
    ，同時觸犯「侵入住宅罪」、「留滯住宅罪」，在犯罪評價
    上，屬一行為同時成立二罪名，則應依法條競合法則，優先
    適用基本規定之「侵入住宅罪」，排除「留滯住宅罪」之適
    用（臺灣高等法院臺南分院九十九年度上易字第六○九號判
    決意旨參照）。核被告所為，係犯刑法第三百零六條第一項
    之侵入住宅罪及第三百零五條之恐嚇危害安全罪。被告與蔡
    盈和就上開侵入住宅犯行，有犯意之聯絡及行為之分擔，皆
    為共同正犯。被告所犯上開各罪，犯意各別，行為不同，應
    分論併罰。爰依被告於本院之供述及卷內事證等，審酌：被
    告係為索討賭債而為本案犯行之犯罪動機，本案犯罪手段，
    離婚、平日獨自生活、現在大陸地區做生意之生活狀況，尚
    無前案紀錄之素行，小學畢業之智識程度，犯罪行為對證人
    蔡素華、蔡素瑛、蔡明芳、蔡采杏居住安寧及人身安全所生
    危害，事後否認犯行多所飾卸，且迄未與證人蔡素華、蔡素
    瑛、蔡明芳、蔡采杏達成民事和解，獲得其諒解之犯後態度
    等一切情狀，分別量處如主文所示之刑，並諭知易科罰金之
    折算標準，併定其應執行刑，再諭知易科罰金之折算標準，
    以示懲儆。
據上論斷，應依刑事訴訟法第二百八十四條之一、第二百九十九
條第一項前段，刑法第二十八條、第三百零五條、第三百零六條
第一項、第五十一條第五款、第四十一條第一項前段，刑法施行
法第一條之一第一項、第二項前段，判決如主文。
本案經檢察官陳志川到庭執行職務。
中    華    民    國   100    年    9     月    30    日
                  刑事第三庭    法  官  鄭雅文
以上正本證明與原本無異。
如不服本判決應於判決送達後十日內向本院提出上訴書狀，並應
敘述具體理由；其未敘述上訴理由者，應於上訴期間屆滿後二十
日內向本院補提理由書（均須按他造當事人之人數附繕本）「切
勿逕送上級法院」。告訴人或被害人如對於本判決不服者，應具
備理由請求檢察官上訴，其上訴期間之計算係以檢察官收受判決
正本之日期為準。
中    華    民    國   100    年    9     月    30    日
                                書記官  潘宜伶
附錄論罪科刑法條：
刑法第三百零五條
以加害生命、身體、自由、名譽、財產之事，恐嚇他人致生危害
於安全者，處二年以下有期徒刑、拘役或三百元以下罰金。
刑法第三百零六條
無故侵入他人住宅、建築物或附連圍繞之土地或船艦者，處一年
以下有期徒刑、拘役或三百元以下罰金。
無故隱匿其內，或受退去之要求而仍留滯者，亦同。